ACORDAO-COMPLETO-2363118

ACÓRDÃO DE RELAÇÃO

ACÓRDÃO DE RELAÇÃO 9294/2019 ATA 32/2019 - PRIMEIRA CÂMARA

Acórdão 9294/2019-TCU-Primeira Câmara
VISTOS e relacionados estes autos de representação, formulada pelo Delegado de Polícia Federal Jorge Vinícius Gobira Nunes, Presidente do Inquérito Policial 218/2018 DPF/VDC/BA, a respeito de possíveis irregularidades em obras de diversas escolas do Município de Jequié/BA, objeto do Contrato 310/2017, firmado entre aquele município e a empresa BMV Construções e Incorporações Ltda, CNPJ 00.965.611/0001-74, no valor total de R$ 8.853.846,66, custeado pelo recebimento de precatório do Fundo de Manutenção e Desenvolvimento do Ensino Fundamental e de Valorização do Magistério Fundef (Fundef) , ocorrido no ano de 2017.
Considerando que as aludidas irregularidades, segundo o Delegado, foram comunicadas por seis vereadores de Jequié, com base em inspeção realizada em dez das oitenta escolas que deveriam ser beneficiadas pelas obras do contrato, inclusive com apresentação de fotografias, e consistiriam na inexecução de diversos itens previstos no contrato, além de alegada má-execução de parte das obras e possível antecipação de recursos antes da efetiva execução dos objetos contratados; 
Considerando que a representação preenche os requisitos de admissibilidade constantes nos arts. 235 e 237, inciso III, do Regimento Interno/TCU, e no art. 103, § 1º, da Resolução - TCU 259/2014;
Considerando que este Tribunal já adotou o entendimento de que, mesmo considerando a natureza federal de determinados recursos aportados no Fundeb, sucessor do Fundef (da complementação, quando existente) , a fiscalização que compete ao Tribunal tem caráter subsidiário, ante a existência de recursos de outras esferas da Federação e da atuação das correspondentes instâncias de controle. Nesse sentido, o Relator do Acórdão 1765/2010-TCU-Plenário, Ministro Weder de Oliveira, destacou em seu voto que:
A análise sistêmica dos dispositivos constitucionais e legais (...) aponta para um modo de agir do Tribunal de Contas da União mais delimitado e distante do exame dos procedimentos de contratação e efetuação de gastos, primariamente a cargo dos conselhos sociais e dos tribunais de contas com jurisdição sobre o ente federativo aplicador concreto dos recursos. 
 (...) 
Irregularidades em procedimentos licitatórios, ou na execução contratual, ou na execução orçamentária e financeira, ou, ainda, em procedimentos administrativos de contratação e pagamento de pessoal devem ser primariamente levadas ao conhecimento do tribunal de contas que, por natureza, examina os atos de gestão do administrador municipal ou estadual e aprecia suas contas, mormente quando se tratar de ato do qual não se aponta resultado danoso ao fundo federativo e, por via de consequência, aos erários federal, estadual e municipal. (grifou-se) 
Considerando que se trata de notícia de possíveis irregularidades em tese espalhadas por mais de 80 obras de apenas um município (ainda que associadas a um só contrato) , dentre tantos outros beneficiados com recursos do Fundeb, e que, dessa forma, para aferir a regularidade dos gastos, provavelmente será necessário examinar cada uma dessas obras, dado que os elementos trazidos aos autos, apesar de indiciários, não comprovam a natureza e a extensão das eventuais irregularidades cometidas;
Considerando que as instâncias de controle locais, por gozarem de maior conhecimento das peculiaridades do Município, já que analisam as contas dos prefeitos anualmente, estão mais bem situadas para examinar a regularidade dos gastos;
Considerando que, ante a existência de outras instâncias de controle com atuação primária sobre o tema, deve-se ter em mente a seguinte diretriz do item 36 da Portaria Segecex 12/2016 do TCU (Orientações para autuação, instrução e exame de denúncias e representações) :
Com vistas a evitar a duplicidade de esforços, nas hipóteses em que o objeto da denúncia ou representação já estiver sendo tratado por outra instância de controle, tais como, pelo órgão concedente ou pelo órgão de controle interno, a unidade técnica poderá propor determinação para que este órgão exerça a sua fiscalização primária, informando ao Tribunal sobre as conclusões da apuração no prazo assinalado, seguido da proposta de arquivamento do processo (Acórdão 2193/2014-TCU-Plenário, Acórdão 7.890/2014 – TCU – 1ª. Câmara) .
ACORDAM, os Ministros do Tribunal de Contas da União, reunidos em Sessão de 1ª Câmara, por unanimidade, com fundamento nos arts. 1º, inciso II, e 43, inciso I, da Lei 8.443/92 c/c arts. 17, inciso IV, 143, inciso III, 169, inciso IV, e 237, inciso III, do Regimento Interno, e 10 da IN/TCU nº 56/2007, em:
a) conhecer da presente representação, sem emissão de juízo de mérito acerca da eventual procedência das irregularidades nela aventadas;
b) remeter cópia integral deste processo ao Tribunal de Contas dos Municípios do Estado da Bahia e ao Fundo Nacional de Desenvolvimento da Educação (FNDE) , para que adotem as medidas que julguem cabíveis;
c) 	dar ciência desta deliberação ao representante, acompanhada de cópia da instrução da unidade técnica constante da peça 4; e
d) arquivar os presentes autos, com fundamento no art. 169, inciso III, do Regimento Interno do Tribunal, sem prejuízo de o Tribunal vir a analisar a matéria novamente em processo distinto caso presentes motivos que justifiquem a medida.
1. Processo TC-Processo 007.735/2019-7 (REPRESENTAÇÃO) 
	1.1. Representante: Delegado de Polícia Federal Jorge Vinícius Gobira Nunes
	1.2. Órgão/Entidade: Prefeitura Municipal de Jequié - BA
	1.3. Relator: Ministro-Substituto Augusto Sherman Cavalcanti
	1.4. Representante do Ministério Público: não atuou
	1.5. Unidade Técnica: Secretaria de Controle Externo da Educação (SecexEduc) .
	1.6. Representação legal: não há.

Primeira Câmara

Prefeitura Municipal de Jequié - BA

AUGUSTO SHERMAN

não há.

Não atuou

REPRESENTAÇÃO (REPR)

Secretaria de Controle Externo da Educação (SecexEduc).